【裁判字號】    98,訴,2206
【裁判日期】    981216
【裁判案由】    損害賠償
【裁判全文】
臺灣臺中地方法院民事判決              98年度訴字第2206號
原      告  丙○○
訴訟代理人  乙○○
被      告  甲○○
上列當事人間請求損害賠償事件，本院於民國98年11月18日言詞
辯論終結，判決如下：
    主    文
原告之訴及假執行之聲請均駁回。
訴訟費用由原告負擔。
    事實及理由
壹、程序部分：
    按訴狀送達後，原告不得將原訴變更或追加他訴。但被告同
    意者、請求之基礎事實同一者、擴張或減縮應受判決事項之
    聲明者，不在此限。民事訴訟法第255條第項第1、2、3分別
    定有明文。又原告於判決確定前，得撤回訴之全部或一部。
    但被告已為本案之言詞辯論者，應得其同意。民事訴訟法第
    262條第1項亦定有明文。本件原告起訴請求：1.被告應給付
    原告新臺幣（下同）74萬4824元及自起訴狀繕本送達翌日起
    ，至清償日止，按年息百分之五計算之利息；2.提存金20
    萬元自98年6月11日起，至原告領回之日止，按年息百分之
    五計算之利息；3.被告應給付原告1500元規費。原告嗣於98
    年10月19日撤回上開第三項聲明；並減縮第二項聲明為：提
    存金20萬元自98年6月11日起，至98年10月18日止，按年息
    百分之五計算之利息；原告另於98年11月18日撤回第二項聲
    明，僅依侵權行為損害賠償請求權請求被告應給付原告74萬
    4 824元及自起訴狀繕本送達翌日起，至清償日止，按年息
    百分之五計算之利息。原告上開撤回訴之一部及訴之聲明減
    縮，合於前揭規定，本院自應予准許，附此敘明。
貳、實體部分：
一、原告主張：被告前於98年2月2日，以台灣台中地方法院98年
    度裁全字第740號民事裁定，假扣押原告所有坐落台中市○
    ○區○○段528地號，權利範圍0000000分之8160 7，及其上
    同段7672建號即門牌號碼台中市○○區○○路4段217號2樓
    之建物（以下簡稱系爭不動產），其後並提起台灣台中地方
    法院98年度中簡字1365號給付管理費訴訟，嗣又撤回前揭起
    訴。然因被告假扣押查封原告所有之系爭不動產，使原告無
    法申辦使用執照變更，至98年6月22日撤銷查封登記，原告
    才得續辦申請，並於98年7月23日取得許可函，因被告之查
    封致台中市政府不能核發變更使用核准，且社區亦不肯讓原
    告施工，使原告建物及土地之完工日期拖延，致出租使用也
    遭拖延，被告自應就原告之損害負賠償責任。按原告與前開
    地號土地其他共有人蘇千惠、林昱妡因無法取得變更使用執
    照核准施工，直至被告於98年6月22日撤銷查封，原告與蘇
    千惠、林昱妡方於98年7月23日，取得台中市政府98年7 月
    23日府都管字第0980189142號函，得予施工。原告與蘇千惠
    、林昱妡因被告就系爭不動產聲請假扣押，致系爭不動產原
    訂之出租計劃延宕達140日（查封期間98年2月2日至98年6
    月22日），被告已侵害原告與蘇千惠、林昱妡使用、收益系
    爭不動產之權利，而系爭建物97年度課稅現值為117萬3900
    元；土地計6013平方公尺，原告與蘇千惠、林昱妡共持分
    0000000分之252390，公告現值每平方公尺2萬4500元，查封
    期間計140日，依土地法之規定，租金以不超過土地及其建
    物總價年息百分之十為限，依此計算被告應給付原告74 萬
    4824元（計算式：房屋現值：0000 000×10%×140/365
    ＝428588；土地：6013×24500×2523 90 /0000 000×
    10%×140/365＝316236；總計：428588+ 316236＝744824
    ）。爰依民法第184條第1項及第821條規定提起本件訴訟。
    並聲明：被告應給付原告74萬4824元，及自起訴狀繕本送達
    翌日起，至清償日止，按年息百分之五計算之利息。且陳明
    ：願供擔保請准宣告假執行。
二、被告則以：兩造前因買賣糾紛涉訟，經鈞院97年度重訴字第
    272號民事判決，判命原告應賠償被告90萬元，其後被告亦
    獲得生活藝境管理委員會之授權，代為催繳原告所積欠之管
    理費，是被告另訴提起鈞院98年度中簡字第1365號給付管理
    費訴訟，實有理由。且被告撤回前揭98年度中簡字第1365號
    民事訴訟，係因原告於言詞辯論期日將其所積欠之地價稅及
    管理費全部清償完畢，經被告當庭電詢銀行無誤，方予撤回
    。故原告稱被告係因該訴訟無理由，自行撤回，顯與事實不
    符。再則，依內政部88年8月18日台（88）內營字第8874241
    號解釋函說明二：「．．．又禁止處分、查封或假扣押登記
    之目的，係為滿足金錢債權，限制債務人之處分權，就執行
    標的物所施之執行行為，是建築物變更使用如有妨礙禁止處
    分、查封或假扣押登記效力行為者，自應不予准許．．．」
    由上開文義可知，被告聲請假扣押查封系爭不動產，應不影
    響原告申請變更使用之核准，原告不無斷章取義，曲解涵義
    之嫌。又原告提出之台中市政府97年3月4日府都管字第0970
    0494 74號函，係原告於97年間行使所有權人權利與市政府
    往返公文之一，與原告98年4月13日申請建物使用變更毫無
    相關。綜上所述，原告提起本件訴訟，洵屬無據。並聲明：
    駁回原告之訴及假執行之聲請。且陳明：如受不利益之判決
    ，願供擔保請准宣告免為假執行。
三、本件原告主張：被告前於98年2月2日，以台灣台中地方法院
    98年度裁全字第740號民事裁定，聲請假扣押執行原告所有
    坐落台中市○○區○○段582地號，權利範圍0000000分之
    81607，及其上同段7672建號即門牌號碼台中市○○區○○
    路4段217號2樓之建物應有部分300分之97（以下簡稱系爭不
    動產），其後並提起台灣台中地方法院98年度中簡字1365號
    給付管理費訴訟，嗣又撤回前揭起訴等情，為被告所不爭執
    ，並有原告所提出之台灣台中地方法院98年度裁全字第740
    號民事裁定、台中市○○區○○段7672建號建物登記第一類
    謄本影本各一份、限期起訴狀影本一份、台灣台中地方法院
    台中簡易庭民事事件訴訟終結證明書影本一份，在卷可參，
    且經本院調閱前開98年度裁全字第740號聲請假扣押卷宗、
    98 年度執全字第581號、97年度執全字第1950號執行卷宗、
    98 年度中簡字1365號民事卷宗、查屬相符，自堪信為真實
    。
四、原告主張被告前述查封執行行為，係侵權行為，致原告延後
    140日取得變更使用執照，無法就系爭不動產為使用收益，
    應對原告負損害賠償責任，被告則以前詞置辯：是本件所應
    審究者為：被告聲請查封之行為是否屬侵權行為？原告所主
    張之損害與系爭查封行為是否有因果關係？經查：
（一）按侵權行為須以故意或過失侵害他人之權利為成立要件，
      雖關於假扣押裁定，因自始不當而撤銷，或因民事訴訟法
      第52 9條第2項及第530條第3項之規定而撤銷者，債權人
      應賠償債務人因假扣押或供擔保所受之損害，同法第531
      條第1項固定有明文。惟所謂假扣押裁定因自始不當而撤
      銷，專指假扣押裁定在抗告程序中，經抗告法院、再抗告
      法院或為裁定之原法院依命假扣押時之客觀情形，認為不
      應為此裁定而廢棄使其失效者而言。又債務人因此（即第
      531條第1項）所取得之損害賠償權，係本於撤銷假扣押裁
      定之法定事由（假扣押裁定自始不當而撤銷、因同法第52
      9條第4項債權人未於一定期間起訴債務人聲請撤銷假扣押
      、同法第530條第3項債權人聲請撤銷假扣押）而發生，非
      以損害之發生出於債權人之故意或與有過失為要件（最高
      法院75年台上字第2723號判例意旨可參），是債務人依此
      請求損害賠償，不以債權人之故意過失為要件之情形，僅
      在債務人取得之損害賠償請求權係本於上述撤銷假扣押裁
      定之法定事由時始適用；若在法院命為假扣押裁定以後，
      因債權人在本案訴訟受敗訴判決確定，或因情事變更而廢
      棄該裁定，既非假扣押裁定自始不當（最高法院67年台上
      字第1407號判例意旨可參），依原告主張之事實以觀，
      本件原告主張取得之損害賠償請求權並非民事訴訟法第53
      1條第1項之之法定事由，是自無該條項之適用，此時原告
      對被告請求損害賠償請求權，自仍應依民法侵權行為法則
      ，對於被告之故意或過失負証明之責，此核先敘明。
（二）復按民法第184條第1項侵權行為之成立，以行為人有以故
      意、過失之不法手段侵害他人權利為要件，若其行為並無
      故意或過失，即無賠償之可言。又損害賠償之債，以有損
      害之發生及有責任原因之事實，並二者之間，有相當因果
      關係為成立要件。故原告所主張損害賠償之債，如不合於
      此項成立要件者，即難謂有損害賠償請求權存在（最高法
      院54年台上字第1523號、48年台上字第481號判例參照）
      。原告主張被告因故意、過失侵害被告之權利而請求損害
      賠償，應對被告有「故意」或「過失」及「不法」侵害權
      利之事實，負舉證責任。原告以本件被告對系爭不動產實
      施假扣押查封之侵權行為，屬故意為之，係以原告與被告
      返還價金訴訟（本院97年度重訴字第272號）被告要求違
      約金385萬元及買賣價金，於97年11月21日判決，原告須
      給付被告90萬元及買賣價金，而被告須過戶還給原告（回
      復所有權），雙方均未上訴，此時被告即已知其無庸給付
      系爭不動產之管理費及賦稅，被告猶於98年2月18日，假
      扣押原告之系爭不動產，及98年4月22日起給付管理費之
      訴時，被告均未交付管理費，直至98年6月11日被告方代
      原告繳交差額6萬4308元，原告知悉後，已匯款返還被告
      ，是被告假扣押是侵權行為云云，惟查：
  １、經本院調閱97年度執全字第1950號假扣押事件卷宗，被告
      執本院97年度裁全字第3901號民事裁定（被告聲明對原告
      、及林昱妡、黃船德為假扣押），對原告之系爭財產即原
      告所有台中市○區○○段528地號土地應有部分0000000分
      之81607、7672號建物所有權應有部分300分之97，聲請假
      扣押，並於97年6月10日查封登記完畢；又經本院調閱98
      執字第1845號強制執行卷宗，被告於97年12月31日，以本
      院97年度重訴字第272號民事確定判決，聲請對原告於97
      年度執全字第1950號假扣押事件中遭查封之不動產為強制
      執行，經調97年度執全字第1950號假扣押事件卷執行，而
      原告於98年1月13日提交款項165萬7370元清償，被告於98
      年2月2日領取，原告於98年2月19日請求撤銷97年度執全
      字第1950號假扣押查封，惟被告於98年1月23日已先以原
      告積欠管理費、房屋稅、地價稅約20萬元，聲請裁定准對
      原告之財產於20萬元內請求供擔保為假扣押，本院於98
      年2月2日准許，於98年2月5日裁定送被告，被告乃於98
      年2月18日提存擔保金6萬7000元後，於98年2月18日聲請
      就原告上開不動產為假扣押，致原告98年2月19日請求撤
      銷查封之聲請，未得准許等情，亦經本調閱98年度裁全
      740號、98年度執全字第581號卷宗，查明屬實。
  ２、嗣原告於98年3月31日請求命被告限期起訴，本院執行處
      於98年4月8日命被告起訴，被告乃於98年4月22日提起給
      付管理費之訴（98年度中簡字第1365號），被告於該訴訟
      中，起訴請求原告及林昱妡、訴外人黃船德連帶給付被告
      13 萬6765元（請求內容：地價稅4006元，管理費：13萬
      2759元，原起訴請求16萬2828元。98年5月19日減縮98年5
      月19日就管理費部分，由15萬8882減縮為13萬2759元），
      且地價稅4006元部分，訴外人林昱妡於98年6月9日匯款至
      被告帳戶清償，管理費部分，訴外人蘇千惠則於98年6月
      11 日繳納7萬7588元，原告於98年6月11日原告提存20萬
      元作為反擔保，本院執行處於98年6月22日以原告提供擔
      保免為假扣押而發函塗銷系爭不動產查封登記；且訴外人
      林昱妡於98年7月7日匯款6萬4308元償還被告代墊之管理
      費，被告乃於98年7月7日當庭撤回本件訴，被告於98年8
      月27 日具狀聲請撤銷假扣押，本院98年9月17日裁准，原
      告於98年9月15日收悉等情，亦有本院調閱之98年度裁全
      聲字第285號卷、98年度中簡字第1365號卷、98年度裁全
      740號卷（內有原告98年度存字第2128號提存書一份）、
      98年度裁全聲字第730號可參，並有原告所提出之支票存
      款送款單二份在卷可稽。按被告向原告與林昱妡購買坐落
      台中市○○區○○段528地號土地（權利範圍為10432/601
      300）及其上7672建號，即門牌號碼台中市○○區○○路4
      段217號2樓房屋（權利範圍為31/100），加計7785建號共
      同使用部分，共為233.05坪，約定總價款為1275萬5000元
      ，由訴外人黃船德擔任賣方即原告、林昱妡之代理人及連
      帶保證人，與原告於97年1月10日簽立不動產買賣契約之
      事實，為兩造不爭執，並有本院97年度重訴第272號民事
      判決，在卷可參。又依卷附兩造簽訂不動產買賣契約書其
      他特約項第7條：建物分戶成前之地價稅、房屋稅管理費
      由賣方（即原告與蘇千惠）負擔，分戶完成後由買方使用
      即由買方負擔。是依上述約定，被告向原告購買之不動產
      地價稅、分戶成前之管理費用，應由原告負擔，惟原告就
      地價稅4006元及管理費部分遲不繳納，經被告催告亦未履
      行，致被告先行墊付地價稅，且受管理委員會催收管理費
      等情，有被告提出之土地及建物記謄本各一份、管理費催
      繳通知一份、存證信函一份在卷可稽，是被告於原告不履
      行契約義務而受有損害時，起訴請原告賠償，自屬合法，
      是難謂被告前述起訴行為為無益之起訴。
  ３、依上所述，本件假扣押及強制執行程序過程，原告所有之
      系爭不動產於97年6月10日，即查封登記完畢，而該查封
      因被告事後起訴請求被告給付違約金及價金取得勝訴之判
      決，並獲得原告清償，自難謂其查封之行為，屬故意之侵
      權行為；又被告事後再聲請假扣押裁定，本院於98年2月2
      日准許對原告之財產於20萬元內供擔保為假扣押，被告乃
      於98年2月18日提存擔保金6萬7000元後，於98年2月18日
      聲請就原告上開不動產為假扣押，乃併於前述97年度執全
      字第1950號假扣押事件執行而未起封，其後原告於98年3
      月31日請求命被告限期起訴，本院執行處於98年4月8日命
      被告起訴，被告乃於98年4月22日提起給付管理費之訴（
      98年度中簡字第1365號），被告於該訴訟中，起訴請求原
      告、林昱妡、訴外人黃船德連帶給付被告13萬6765元（請
      求內容：地價稅4006元，管理費：13萬2759元，原起訴請
      求16萬2828元。98年5月19日就管理費部分，由15萬8882
      減縮為13萬2759元），其中地價稅4006元部分，訴外人林
      昱妡於98年6月9日匯款至被告帳戶清償，管理費部分，訴
      外人蘇千惠於98年6月11日繳納7萬7588元，其餘由被告墊
      繳6萬4308元；原告於98年6月11日原告提存20萬元作為反
      擔保，本院執行處於98年6月22日以原告提供擔保免為假
      扣押而發函塗銷系爭不動產查封登記；且訴外人林昱妡於
      98年7月7日匯款6萬4308元償還被告代墊之管理費，顯見
      原告就被告提出之98年度中簡字第1365號給付管理費訴訟
      ，係因原告清償被告所主張之地價稅，及分別向管理委員
      會與被告清償管理費用後，被告因訴已無必要而撤回該訴
      訟，被告提起98年度中簡字第1365號給付管理費訴訟，係
      因原告未履行義務所致，而非屬無益之訴訟，被告供擔保
      聲請之假扣押執行，乃可歸責於原告等人債務不履行所致
      ，是難謂被告依法聲請之假扣押程序為侵權行為。
  ４、基上，被告所為前述假扣押行為，為依法聲請之保全程序
      行為，與侵權行為之違法行為構成要件不該當，自非屬侵
      權行為，原告主張被告前述假扣押之聲請行為為侵權行為
      ，對被告應負損害賠償責任，自無可採。
（三）另原告復稱：被告前於98年2月18日，以台灣台中地方法
      院98年度裁全字第740號民事裁定，聲請假扣押原告所有
      坐落台中市○○區○○段528地號，權利範圍0000000分之
      8160 7，及其上同段7672建號即門牌號碼台中市○○區○
      ○路4段217號2樓之建物（下稱系爭不動產），致台中市
      政府不能核發變更使用核准，且社區亦不肯讓原告施工，
      使原告建物及土地之完工日期被拖延，以致出租使用也遭
      拖延，使原告受有74萬4824元損害云云，惟查：依卷附原
      告所提出之台中市政府98年7月23日府都管字第098018914
      2號函，其記載：「一、復台端98年4月13日申請書及98年
      7 月6日補正文件．．．二．．准予按核准圖說內容施作
      ，工期個月．．．」，顯見原告系爭申請於98年4月13日
      即已申請，且該函復未記載系爭不動遭查封登記致不准核
      發變更使用執照，是原告主張：其因系爭不動產遭查封致
      於98年6月22日前無法申請使用執照變更，自難遽採。且
      依卷附依內政部88年8月18日台（88）內營字第8874241
      號解釋函，說明：「二、按核發建物變更使用執照，准許
      建築物變更使用，係屬公法行為，應由主管建築機關依建
      築法第73條、第74條、第75條及第76條之規定辦理．．．
      是建築物變更使用如有妨礙禁止處分、查封或假扣押登記
      效力行為者，自應不予准許．．．」，該函示僅在訓明主
      管機關於審核使用執照之核發不得妨礙查封之效力，而非
      謂一有查封即不可核發變更使用執照，是原告主張：因系
      爭不動產遭查封致主管機關無法核發變更使用執照，亦無
      可採。另被告就原告所有之系爭不動產為假扣押查封，其
      僅禁止原告為所有權變動之處分，就原告占有使用收益系
      爭不動產之受益權，並未加以限制，原告主張其因系爭查
      封行使致無法就不動產使用收益，而受有74萬4824元之使
      用收益損害，自無可採。至於原告指其向台中市政府申請
      使用執照變更一節，因被告所聲請之前述假扣押，並未禁
      止原告就系爭不動產使用收益，更未禁止原告變更使用現
      狀，台中市政府就原告申請使用執照准否之行為，為該府
      基於行政考量所為之行政處分，尚與被告聲請假扣押之行
      為無涉，如原告認台中市政府之行政處分有所不妥，自應
      循行政程序救濟，實難將台中新政府否准變更使用執照之
      不利益歸究於被告，況被告前述假扣押行為非屬侵權行為
      ，已如前述，縱使原告因台中市政府未能及時准許原告使
      用執照變更，真受有損失，亦非可歸責於被告，是原告主
      張被告就其無法申請執照之不利益，應負損害賠償之責，
      亦無可採。
五、綜上所述，原告對被告並無侵權為損害賠償請求權存在，被
    告抗辯原告之請求於法不合，堪以採信。從而，原告依民法
    第184條第1項規定，請求被告應給付原告74萬4824元，及自
    起訴狀繕本送達翌日起，至清償日止，按年息百分之五計算
    之利息，為無理由，應予駁回。原告之訴既經駁回，其假執
    行之聲請，已失所附麗，應併駁回。
六、本件事實已臻明確，兩造其餘攻擊、防禦方法，核與判決結
    果不生影響，爰不予一一論述，附此敘明。
參、訴訟費用之依據：民事訴訟法第78條。
中    華    民    國    98    年    12   月    16   日
                  民事第四庭    法  官  王金洲
正本係照原本作成。
如對本判決上訴，須於判決送達後20日內向本院提出上訴狀。
中    華    民    國    98    年    12   月    16   日
                                書記官  魏愛玲


司法院資訊處製作；財團法人民間司法改革基金會備份。
